【裁判字號】    99,訴,261
【裁判日期】    990430
【裁判案由】    塗銷所有權移轉登記
【裁判全文】
臺灣桃園地方法院民事判決              99年度訴字第261號
原      告  台新國際商業銀行股份有限公司
法定代理人  丙○○
訴訟代理人  丁○○
            戊○○
被      告  甲○○
            乙○○
上列當事人間塗銷所有權移轉登記事件，本院於99年4 月28日言
詞辯論終結，判決如下：
    主  文
被告乙○○就坐落桃園縣桃園市○○○段三○二之一五九、三○
二之一六○、三○二之一六三地號土地（權利範圍分別為應有部
分十分之二、應有部分五分之一及應有部分十分之二），及同段
六五四○建號（即門牌號碼桃園縣桃園市○○路○段五○一巷三
之三號，權利範圍為全部）建物於民國九十四年十二月二十七日
以買賣為原因之所有權登記應予以塗銷，回復為被告甲○○名義
。
訴訟費用由被告連帶負擔。
    事實及理由
甲、程序方面：
    被告經合法通知，均未於言詞辯論期日到場，核無民事訴訟
    法第386 條各款所列情事，爰依原告之聲請，由其一造辯論
    為判決，合先敘明。
乙、實體方面：
一、原告主張
（一）被告甲○○於民國92年5 月向原告申請卡號000000000000
      0000之現金卡使用，詎被告至99年1 月11日止，消費記帳
      尚餘新台幣（下同）667,545 元（內含消費本金358,808
      元、利息308,737 元、違約金0 元、手續費0 元）未按期
      給付，目前已逾期達1,393 天。被告甲○○自94年12月起
      積欠原告之帳款即開始逾期，而被告甲○○將其所有坐落
      桃園縣桃園市○○○段0000-0000 、0000-0000 、0000-0
      000 地號土地，及同段00000-000 建號建物（下稱系爭不
      動產）移轉登記予被告乙○○之時間點為94年12月27日，
      且受轉讓人乙○○為其父，顯有脫產之嫌疑，原告合理懷
      疑被告間有為避免被告甲○○因債務問題，導致其不動產
      應有部分遭各債權銀行強制執行，竟於94年12月27日將該
      系爭不動產完成移轉登記，此由該筆不動產已設有抵押權
      ，而買賣之後，其抵押權並無塗銷又無債務人之變更，顯
      不符合一般交易慣例，足證被告間移轉不動產之行為，乃
      係「通謀虛偽意思表示」，其目的在逃避債權人之追償，
      且該系爭不動產之移轉時間又在被告甲○○債務發生逾期
      未清償之後，故以買賣行為之名行脫產之實至為明顯，實
      係被告等以買賣之名義而達成贈與之目的之行為，依民法
      第87條第2 項之規定，應適用關於贈與行為之規定，故被
      告間之贈與行為，其目的顯係為妨害債權之行使而有害於
      原告之債權，依民法第244 條第1 項之規定，得聲請法院
      撤銷之，並依同條第4 項聲請命被告回復原狀為塗銷登記
      之行為。
（二）縱前述事實理由不成立，懇請鈞院審酌如后: 按民法第24
      4 條第2 項之規定，債權人得聲請法院撤銷之，故除懇請
      鈞院命其提出合理買賣價金、買賣資金來源、買賣價金流
      向明細等証明買賣事實外。另債務人甲○○於負債期間曾
      求助於其家人，故被告乙○○對債務人甲○○之財務狀況
      應無不知情之道理，而債務人仍居住於該系爭不動產，且
      抵押權債務人設定仍為甲○○，此有違一般交易慣例之事
      實亦可窺知買受人並無所有之意思，而移轉時點又為甲○
      ○債務逾期履行困難之後，其移轉之意圖乃為脫產以避免
      遭債權人強制執行至為明顯，故難謂債務人與買受人雙方
      無脫產之惡意。
（三）綜上所述，按民法第87條之通謀虛偽意思表示，與同法第
      244 條第2 項之受益人明知有損害於債權人之權利者，該
      主觀要件之舉證須參酌客觀事實以為認定。實務上乃針對
      該買賣雙方所約定之價金是否顯不相當、債務人是否確實
      收受買賣價金（即資金流程）、買受人是否知悉債務人對
      金融機構負有債務且逾期未清償、土地登記謄本上所載之
      負擔之義務人（如：抵押權人）為誰、系爭買賣關係成立
      時點是否在債務人發生逾期不清償債務而陷於無資力之後
      或有無緊密相臨、債務人逾期不清償債務之時間長度等相
      關事實，以作為認定買賣雙方係通謀虛偽意思表示，或買
      受人係明知該買賣行為有損害於金融機構之證據及依據，
      故基於以上事實足證被告之所有權移轉行為顯係有害原告
      之債權。並聲明：被告乙○○應將系爭不動產於94年12月
      27日以買賣為原因之所有權登記應予以塗銷，回復為被告
      甲○○名義。
二、被告部分：被告等經合法通知，均無正當理由未到庭，亦未
    提出書狀為任何聲明或陳述。
三、得心證之理由：
（一）原告主張被告甲○○向原告申請現金卡使用，至99年1 月
      11日止，消費記帳尚餘667,545 元未按期給付。被告甲○
      ○於積欠原告帳款逾期後，將其所有系爭不動產移轉登記
      予被告乙○○所有，且受轉讓人乙○○為被告甲○○之父
      之事實，業據其提出台新銀行現金卡申請書、現金卡會員
      約定條款、債權計算書、桃園縣桃園地政事務所異動索引
      暨土建謄本等各1 件為證，又被告經合法通知既未於言詞
      辯論期日到場，復未提出任何書狀爭執或否認原告之主張
      ，自堪信原告該部分之主張為真實。
（二）按「債務人所為之有償行為，於行為時明知有損害於債權
      人之權利者，以受益人於受益時亦知其情事者為限，債權
      人得聲請法院撤銷之。」「債權人依第1 項或第2 項之規
      定聲請法院撤銷時，得並聲請命受益人或轉得人回復原狀
      。但轉得人於轉得時不知有撤銷原因者，不在此限。」、
      「前條撤銷權，自債權人知有撤銷原因時起，一年間不行
      使，或自行為時起，經過十年而消滅。」民法第244 條第
      2 項、第4 項及第245 條分別定有明文。是按債權人依民
      法第244 條第2 項規定，撤銷債務人所為之有償行為者，
      須具備下列之條件，為債務人所為之法律行為；其法
      律行為有害於債權人；其法律行為係以財產權為目的；
      債務人於行為時，明知其行為有害於債權人，受益人於
      受益時，亦明知其事情。至於債務人之法律行為除有特別
      規定外，無論為債權行為抑為物權行為，均非所問（最高
      法院42年臺上字第323 號判例意旨參照）。蓋債務人之財
      產為全體債權人之總擔保，若債務人處分其財產致其陷於
      無資力，而有害債權人債權之有效受償時，即不應准許，
      並使債權人得訴請撤銷該處分行為，以回復原先之財產狀
      況，而使全體債權人得以公平受償，此為民法第244 條所
      規定撤銷債權之目的及意旨。次按債務人所有之財產除對
      於特定債權人設有擔保物權外，應為一切債務之總擔保，
      故債務人明知其財產不足清償一切債務，而竟將財產出賣
      於人，及受益人於受益時亦知其情事者，債權人即得依民
      法第244 條第2 項之規定，聲請法院撤銷。此項撤銷權之
      效力，不特及於債權行為，即物權行為亦無例外（最高法
      院48年臺上字第1750號判例意旨參照）。又按民法第244
      條第1 項之撤銷訴權，依同法第245 條規定，自債權人知
      有撤銷原因時起，1 年間不行使而消滅。該項法定期間為
      除斥期間，其時間經過時權利即告消滅。此項除斥期間有
      無經過，縱未經當事人主張或抗辯，法院亦應先為調查認
      定，以為判斷之依據（最高法院85年臺上字第1941號判例
      意旨參照）。
   1、經查，由本件訴訟之卷證資料以觀，原告係於98年11月2
      日申請系爭房地謄本時，始知詐害債權之情事，是原告本
      件撤銷權尚未經過1 年之除斥期間而消滅。
   2、經查，被告甲○○於將系爭不動產之所有權移轉登記予被
      告乙○○之際，其所有資產除該房地外，已無其他財產等
      情，有被告甲○○財產調件明細表在卷可參。足徵如系爭
      不動產應為被告甲○○一切債務之總擔保，債權人原得按
      債權比例公平受償，乃被告甲○○竟將之出賣並移轉所有
      權登記予被告乙○○，已影響原告等債權人債權公平受償
      之權益。且被告甲○○將買賣所得價款不知去向，未見其
      因而增加擔保財產，是其上開出賣如系爭不動產予被告乙
      ○○之行為，已生資力減少之效果，且影響全體債權人公
      平受償之權益，應認被告間之上開買賣行為有害及原告債
      權受清償之情事。
   3、次查，被告甲○○對原告所負債務自94年12月起即逾期未
      繳，足見被告甲○○當時之經濟狀況已陷於窘迫之境，而
      被告乙○○與被告甲○○為父子關係且共居一戶，此有被
      告2 人戶籍謄本正本各1 件附卷為證，被告乙○○既與被
      告甲○○同財共居，故對其財務狀況斷無不知情之道理。
      是以，被告甲○○將系爭不動產移轉登記予被告乙○○之
      行為，將影響他債權人債權受償之當然結果，被告乙○○
      自難諉為不知。被告甲○○明知將系爭不動產移轉登記予
      被告彭乙○○有損害於原告權利，且此情事亦為被告乙○
      ○所知，應堪認定。
   4、綜上所述，原告主張被告間就如附表系爭動產以買賣為原
      因之債權行為及移轉所有權登記之物權行為，有害及其債
      權，且為被告於行為時所認識，為可採取，有如前述，則
      原告主張依民法第244 條第2 項、第4 項之規定，請求撤
      銷上開債權及物權行為，並塗銷如附表所示不動產所有權
      移轉登記，洵屬有據，應予准許。
（三）本件事證已臻明確，原告其餘之攻擊防禦方法及所提之證
      據，經審酌後認均無礙判決之結果，爰不予一一論述。
四、結論：原告之訴為有理由，依民事訴訟法第385 條第1 項前
    段、第85條第2項，判決如主文。
中    華    民    國    99    年    4    月    30    日
                  民事第一庭    法  官  陳婉玉
以上正本係照原本作成
如對本判決上訴，須於判決送達後20日內向本院提出上訴狀
中    華    民    國    99    年    4    月    30    日
                                書記官  利冠蔚

司法院資訊處製作；財團法人民間司法改革基金會備份。
